【裁判字號】    95,上易,572
【裁判日期】    951107
【裁判案由】    遷讓房屋等
【裁判全文】
臺灣高等法院民事判決                 95年度上易字第572號
上  訴  人  丁○○○
            戊○○
前列二人共同
訴訟代理人  林玉芬律師
            李宏文律師
上  訴  人  乙○○
            丙○○
被上訴人    己○○
訴訟代理人  王東山律師
複代理人    李美寬律師
            林孝甄律師
上列當事人間請求遷讓房屋等事件，上訴人對於中華民國95年4
月28日臺灣士林地方法院92年度訴字第1165號第一審判決提起上
訴，本院於95年10月31日言詞辯論終結，判決如下：
    主  文
原判決第一項關於：(一)命上訴人戊○○及丁○○○連帶給付被上
訴人超過新台幣477,000元及均自92年10月11日起至清償日止按
年息5％計算之利息，自92年9月16日起至返還系爭房屋1樓之日
止按月連帶給付被上訴人新台幣18,000元部分。(二)第三項關於命
上訴人戊○○給付被上訴人超過新台幣212, 000元及自95年2月
22日起至清償日止按年息5％計算之利息，並自92年9月16日起至
返還系爭房屋2樓後段之日止按月連帶給付被上訴人新台幣8,000
元部分，暨該部分假執行宣告之裁判均廢棄。
前開廢棄部分，被上訴人在第一審之訴及假執行之聲請均駁回。
其餘上訴駁回。
第二審訴訟費用（除撤回起訴部分外）由上訴人乙○○負擔16
分之10，上訴人戊○○及被上訴人各負擔16分之2，餘由丁○○
○、丙○○負擔。
    事實及理由
甲、程序方面：
一、原告於第二審程序撤回訴之全部或一部，如被告已為本案之
    言詞辯論者，應得其同意，始得為之，此觀民事訴訟法第
    463條準用同法第262條第1項規定自明。被上訴人撤回請求
    上訴人甲○○部分，上訴人甲○○於收受送達書狀十日內未
    提出異議，依同法第262條第3項規定，視為同意撤回，被上
    訴人撤回此部分請求，依法應予准許。
二、上訴人丙○○未於言詞辯論期日到場，經核並無民事訴訟法
    第386條所列各款情事，爰依被上訴人之聲請，由其一造辯
    論而為判決。
乙、實體方面：
一、被上訴人起訴主張：上訴人乙○○與被上訴人於64年5月30
    日結婚，於75年間協議離婚，雖於79年9月1日再次結婚，惟
    已於87年6月23日再次離婚，並辦妥離婚登記。坐落臺北市
    北投區○○段○○段656、656-1號土地上門牌號碼臺北市○
    ○區○○路7段382之2號1、2、4樓房屋均為被上訴人所有，
    上訴人乙○○竟趁被上訴人旅居美國期間，未獲被上訴人同
    意將系爭房屋1樓及2樓後段即如原判決附圖所示Ｂ部分出租
    予上訴人戊○○，並由上訴人戊○○及配偶即上訴人丁○○
    ○占有使用，另將系爭房屋4樓出租予上訴人曾令銘、丙○
    ○住用。嗣因被上訴人在台親人轉知系爭房屋已遭稅捐單位
    按實際使用情形變更為營業用課稅，被上訴人乃於91年年底
    返國，前往系爭房屋察看，始知上情。被上訴人遂於系爭房
    屋張貼告示，將被上訴人始為系爭房屋所有權人乙事通知上
    訴人戊○○、丁○○○，然渠等均未置理，更將系爭房屋2
    樓後段轉租予許至謹、甲○○占有使用。爰依所有物返還請
    求權、侵權行為及不當得利之法律關係，請求：(一)乙○○、
    丁○○○、戊○○應將系爭房屋1樓遷讓交還被上訴人、給
    付新台幣（下同）陸拾萬仟元、連帶給付肆拾柒萬柒仟元
    及均自92年10月11日起算之法定遲延利息、自92年9月16日
    起至返還前開房屋壹樓之日止按月連帶給付壹萬捌仟元。(二)
    乙○○應將房屋2樓前段即如原判決附圖所示Ａ部分遷讓交
    還上訴人、給付肆拾捌萬元及自95年2月22日起算之法定遲
    延利息、自92 年9月16日起至返還如原判決附圖所示Ａ部分
    房屋之日止按月給付捌仟元。(三)乙○○、戊○○應將系爭房
    屋2樓後段如原判決附圖所示Ｂ部分遷讓交還上訴人，戊○
    ○應給付肆拾捌萬元及自95年2月22日起算之法定遲延利息
    ，乙○○及戊○○應自92年9月16日起至返還如原判決附圖
    所示Ｂ部分房屋之日止按月連帶給付捌仟元。(四)乙○○、丙
    ○○應將系爭房屋4樓遷讓交還上訴人，乙○○應給付柒拾
    捌萬元及自95年2月22日起算之法定遲延利息，乙○○及丙
    ○○應自92年9月16日起至返還前開房屋肆樓之日止按月連
    帶給付壹萬仟元。並聲明：駁回上訴。（被上訴人逾上開
    請求部分經原判決駁回後，被上訴人並未聲明不服。）
二、上訴人乙○○辯稱：被上訴人與上訴人乙○○於69年間即為
    夫妻，於75年4月8日離婚後，於79年9月1日再結婚，嗣雖由
    被上訴人於87年6月23日向美國法院訴請離婚獲准，然系爭
    房屋確係由上訴人乙○○贈與被上訴人，且曾於79年間與被
    上訴人協議以門牌號碼台北市○○區○○路765號7樓之4、
    之5房屋與被上訴人所有系爭房屋交換使用，另再將上訴人
    乙○○於美國洛杉磯所購置之房屋供被上訴人無償使用。上
    開「交換使用」及「無償使用」，均為夫妻關係存續期間口
    頭同意，且屬人之常情，亦為法律行為之承諾，是上訴人乙
    ○○自得永久居住使用系爭房屋，並有權將系爭房屋出租予
    他人住用。被上訴人早於76年間起，即自行將系爭房屋頂樓
    出租他人設置廣告看板迄今多年，對上訴人乙○○住用於系
    爭房屋並將部分出租予上訴人戊○○等人之事實，未能諉為
    不知。被上訴人87年至91年度綜合所得稅均經核定有租賃所
    得，足證被上訴人對系爭房屋由他人租用之情知之明甚。伊
    並非無權占有系爭房屋，且伊住用系爭房屋20餘年以上，被
    上訴人迄今始起訴請求返還，已罹於民法15年請求權時效。
    上訴人戊○○於81年7月1日即向上訴人乙○○及被上訴人承
    租系爭房屋1樓及2樓後段，其時被上訴人與上訴人乙○○間
    仍有夫妻關係，而上訴人戊○○、丁○○○夫妻二人於租期
    內均已依約給付租金，對系爭房屋自有合法使用之權源，自
    無所謂侵權行為及不當得利之問題等語，並聲明：(一)原判決
    不利於上訴人部分廢棄。(二)上廢棄部分，駁回被上訴人在第
    一審之訴。
三、上訴人戊○○、丁○○○辯稱：上訴人戊○○向上訴人乙○
    ○租住系爭房屋1樓及2樓後段已有10餘年，簽訂租約時，上
    訴人乙○○與被上訴人確有夫妻關係，上訴人乙○○有出示
    身分證及系爭房屋所有權狀，證明其有權辦理出租；期間被
    上訴人並曾至系爭房屋向上訴人戊○○索取租約切結書，是
    其對上訴人戊○○租住系爭房屋早已知情。上訴人丁○○○
    雖曾於4年前在系爭房屋做生意2年，然從未住居該處，被上
    訴人請求並無理由等語。並聲明：(一)原判決不利於上訴人部
    分廢棄。(二)上廢棄部分，駁回被上訴人在第一審之訴。
四、上訴人丙○○未到庭作何聲明或陳述，亦未提供書狀以供斟
    酌，惟其於原審稱：伊係於92年7月1日起向上訴人乙○○承
    租使用系爭房屋4樓迄今，承租時上訴人乙○○有說明系爭
    房屋屬於其配偶所有，並提示身分證，伊確為善意第三人，
    被上訴人不應任意興訟等語。
五、兩造不爭執之事實：
  (一)被上訴人與上訴人乙○○於64年5月30日結婚，75年4月8日
    首次離婚，79年9月1日再次結婚，於87年6月23日2次離婚，
    於69年7月15日已辦理夫妻分別財產制登記，系爭房屋1樓、
    2樓及4樓及所坐落土地應有部分均登記為被上訴人所有。
  (二)系爭房屋1樓部分上訴人乙○○自81年7月1日起出租予上訴
    人戊○○，上訴人丁○○○曾於該處經營生意2年，現由上
    訴人戊○○基於上開租賃關係占有使用中，其租金連同另承
    租系爭房屋2樓後段之租金為每月3萬元，系爭房屋1樓轉租
    他人之租金則為每月18,000元。
  (三)系爭房屋2樓後段上訴人乙○○自81年7月1日起出租予上訴
    人戊○○，上訴人戊○○曾於92年7月1日至92年9月30日止
    借予同案被告許至謹住用，現由上訴人戊○○轉租上訴人甲
    ○○住用，租金為每月8,000元。
  (四)系爭房屋2樓前段由上訴人乙○○住用。系爭房屋4樓曾由同
    案被告曾令銘於92年7月至8月1日租住該處，上訴人乙○○
    於92年7月1日出租予上訴人丙○○，現由上訴人丙○○基於
    上開租賃關係占有使用中，月租13,000元。
  (五)系爭房屋曾有振隆防護有限公司（82年12月17日撤銷登記）
    、福和精密機材企業行、中華消防器材有限公司（已解散登
    記）為設立登記。
  (六)被上訴人於87年至91年度所申報綜合所得稅，均經稅捐機關
    核定系爭房屋租賃所得。
  (七)系爭房屋並曾為華僑商業銀行設定最高限額1000萬元之抵押
    權，期限自80年7月8日起至110年7月7日止，期間貸款本息
    均由被上訴人於該行之帳戶為資金之存入與支出，惟被上訴
    人曾於88年1月6日函請北投區戶政事務所就上訴人乙○○於
    系爭房屋之設籍辦理強制遷出。
  (八)經臺北市士林地政事務所人員會同至系爭房屋現場測量結果
    ，系爭房屋2樓前段與後段之界限與範圍，如原判決附圖Ａ
    、Ｂ所示。
六、經查上訴人乙○○與被上訴人於64年間首次結婚後，即簽訂
    夫妻分別財產制契約，並於69年7月4日登記以分別財產制為
    夫妻財產制，系爭房屋1樓、2樓及4樓於66年5月13日、67年
    5月13日即登記為被上訴人所有，嗣上訴人乙○○與被上訴
    人於75年4月8日協議離婚，於離婚協議書中訂明雙方之不動
    產依已登記分別財產制各認定所有權，即系爭房屋係被上訴
    人所有等事實，有建物所有權狀影本及建物登記謄本在卷可
    稽、臺灣臺北地方法院函文及夫妻財產制契約、離婚協議書
    等附卷可稽，是系爭房屋於被上訴人與上訴人乙○○婚姻關
    係存續中至首度離婚時均為被上訴人所有，其於79年間再度
    結婚時，依74年6月3日修正之民法第1017條第1項規定：「
    聯合財產中，夫或妻於結婚時所有之財產，及婚姻關係存續
    中取得之財產，為夫或妻之原有財產，各保有其所有權」，
    應認系爭房屋為被上訴人之原有財產而保有其所有權。
七、被上訴人主張：被上訴人與上訴人乙○○於87年6月23日2次
    離婚後，上訴人乙○○占有使用系爭房屋、並將其中1樓及2
    樓後段、4樓出租他人，對於被上訴人構成無權占有，其得
    請求返還系爭房屋等語。就上訴人乙○○承認有占有及出租
    行為，惟辯稱其占有使用系爭房屋有合法之權源等語。經查
    ：
  (一)按借用人應於契約所定期限屆滿時，返還借用物；未定期限
    者，應於依借貸之目的使用完畢時返還之，民法第470條第1
    項前段定有明文。所謂「依借貸之目的使用完畢時」，係指
    借用人因達成某目的而向出借人借用其物，嗣後其目的已因
    而達成，無須再繼續使用者而言。借用房屋供居住之用，法
    院應就借用目的、經過期間及借用人之經濟狀況、目前有無
    再使用該房屋之必要等一切情狀加以審酌，以定其使用目的
    是否已完畢。
  (二)被上訴人於與上訴人乙○○婚姻關係存續期間，縱可認為被
    上訴人基於婚姻關係同意上訴人乙○○無償居住使用系爭房
    屋而成立使用借貸關係，然其2人之第2次婚姻關於87年6月
    23日消滅後，系爭房屋之借貸目的因而達成，依前開說明，
    上訴人乙○○應返還系爭房屋。
  (三)上訴人乙○○辯稱：被上訴人於87年至91年各年度所申報之
    綜合所得稅，均核定有系爭房屋租賃所得，足認被上訴人對
    系爭房屋由上訴人乙○○使用出租他人之事實，早已知悉且
    同意等語，並提出所得稅申報書為證。被上訴人否認其知悉
    並同意房屋租賃之事實。查被上訴人長年居住美國，其有關
    國內綜合所得稅之申報均委由其妹蔡艾琳（原名蔡寶蓮）為
    之等情，業據證人蔡艾琳於上訴人乙○○被訴竊佔罪之原法
    院94年度訴字第8號刑事案件中證述綦詳，並經原法院調卷
    查核無誤。又證人蔡艾琳代原告填寫之87至91年度之綜合所
    得稅申報書，均未申報被上訴人有何房屋租賃所得乙節，亦
    有各該年度之綜合所得稅結算申報書存於前開刑事偵審卷內
    為憑。雖上開綜合所得稅申報後，經財政部高雄市國稅局核
    定結果，被上訴人所有系爭房屋之1或2樓有租賃收入漏未申
    報之情，有綜合所得稅核定通知書附於上開刑事偵審卷內為
    證。惟依各該綜合所得稅核定通知書所載，由證人蔡艾琳為
    被上訴人申報之87至91年度之綜合所得稅，以被上訴人各該
    年度之所得加上漏報之租賃所得核計結果，除90年度應補繳
    稅款647元外，其餘各年度均應退稅；應堪認證人蔡艾琳於
    上開刑事案件中證述：伊代被上訴人處理稅務時，所注重者
    係是否應補納稅款，至於各稅目之明細等並不關心，且常未
    將申報應退稅額與稅捐機關核定之應退稅額不符之情形告知
    被上訴人，亦未將申報資料或稅單寄交被上訴人等語，為可
    採信。是上訴人所提之被上訴人綜合所得稅核定通知書，不
    能證明被上訴人已知悉上訴人乙○○於離婚後仍占有並出租
    系爭房屋之事實，其所為上開辯詞並無可採。
  (四)被上訴人離婚後曾於88年1月16日函請戶政機關將上訴人乙
    ○○之戶籍自系爭房屋強制遷出，顯然已不同意由上訴人乙
    ○○於兩造婚姻關係消滅後繼續使用系爭房屋。被上訴人其
    既未主動向稅捐機關申報系爭房屋之租金收入，自難認其有
    何許可上訴人乙○○占有使用並出租系爭房屋之明示或默示
    之意思表示。則其雖迄91年間由稅捐機關通知補稅後，始於
    92年間先後提起告訴上訴人乙○○竊占及請求返還系爭房屋
    等之刑事及民事訴訟，惟此乃其個人是否行使及何時行使權
    利之決定，不能據此認為被上訴人已同意上訴人乙○○於離
    婚後仍得繼續占有使用系爭房屋。
  (五)上訴人乙○○再辯稱：伊曾於79年間與被上訴人協議，以伊
    所有之門牌號碼台北市○○區○○路765號7樓之4、之5房屋
    與被上訴人所有系爭房屋交換使用，另再將上訴人乙○○於
    美國洛杉磯所購置之房屋供被上訴人無償使用，伊自得永久
    居住使用系爭房屋，並有權將系爭房屋出租予他人住用等語
    。惟上訴人乙○○並未就其所主張之協議交換使用房屋或協
    議由伊無限期使用系爭房屋之事實舉證以實其說，空言主張
    並無可採。
  (六)上訴人乙○○又辯稱：其占有使用系爭房屋已逾民法15年之
    請求權時效等語。按司法院大法官會議釋字第107號解釋明
    載：「已登記不動產所有人之回復請求權，無民法第125條
    消滅時效規定之適用。」系爭房屋登記為被上訴人所有之不
    動產，已如前述，則上訴人乙○○縱占有使用系爭房屋逾15
    年，依前揭解釋意旨，被上訴人對系爭房屋之所有物返還請
    求權，亦無時效消滅之適用。
  (七)上訴人乙○○既未能提出證據足證其有占有使用系爭房屋之
    正當權源，則被上訴人主張：被上訴人與上訴人乙○○於87
    年6月23日2次離婚後，上訴人乙○○占有使用系爭房屋、並
    將其中1樓及2樓後段、4樓出租他人，對於被上訴人構成無
    權占有等語為可採信。則被上訴人依據所有物返還請求權請
    求上訴人乙○○返還房屋，即屬應予准許。
八、上訴人乙○○自81年間起將系爭房屋之1樓及2樓後段出租予
    上訴人戊○○，於92年7月1日將系爭房屋4樓出租予上訴人
    丙○○等情，有房屋租賃切結書、房屋租賃契約書在卷可稽
    ，且為兩造所不爭。乙○○與戊○○所簽定之房屋租賃切結
    書上雖有被上訴人之簽名蓋章，並有律師見證，惟被上訴人
    否認其曾同意簽約，並否認其上之被上訴人簽名蓋章為真正
    ，上訴人乙○○自承被上訴人並未親自簽約，其代被上訴人
    簽名蓋章等事實，乙○○雖稱被上訴人將印章交付伊代蓋云
    云，惟未能舉證以實其說，且未能舉證證明該印文為真正及
    被上訴人同意或授權簽約等事實，應認被上訴人主張其不知
    情且未同意與戊○○簽訂上開租約等語，為可採信。且上開
    租賃契約均為債權契約，僅得於出租人及承租人間發生效力
    ，尚不得以之對抗為系爭房屋所有權人之被上訴人。如前所
    述，上訴人乙○○自87年6月23日與被上訴人婚姻關係消滅
    後，即無權再占有使用系爭房屋，則上訴人戊○○及丙○○
    自斯時起對被上訴人亦構成無權占有。故被上訴人主張其得
    依據所有物返還請求權請求上訴人戊○○及丙○○應將各自
    所占用系爭房屋1樓及2樓後段、2樓後段、4樓遷讓返還予被
    上訴人等語，亦屬可採。
九、被上訴人主張：上訴人丁○○○亦應將所占有使用系爭房屋
    1樓遷讓返還被上訴人等語，上訴人丁○○○辯稱：從未居
    住於系爭房屋等語。查上訴人丁○○○於原審92年10月21日
    言詞辯論期日中自承：曾於4年前在系爭房屋經營生意兩年
    等語。上訴人乙○○亦於該期日陳稱：上訴人丁○○○於系
    爭房屋內確置有櫃子等物品等語。再者，上訴人丁○○○為
    系爭房屋1樓承租人即上訴人戊○○之配偶，於系爭房屋1樓
    辦理轉租時，由上訴人丁○○○具名張貼出租廣告乙節，有
    招租廣告照片乙紙為憑，應認上訴人丁○○○確有占有使用
    系爭房屋1樓之事實。上訴人丁○○○既未能主張並証明其
    有占有系爭房屋之正當權源，則被上訴人依據所有物返還請
    求權訴請上訴人丁○○○應將系爭房屋1樓遷讓交還被上訴
    人，亦屬應予准許。
十、上訴人乙○○明知其就系爭房屋之使用借貸關係已因與被上
    訴人間婚姻關係消滅而不存在，猶無權住用系爭房屋，顯係
    故意不法侵害被上訴人對系爭房屋之所有權。又上訴人乙○
    ○係於有權使用系爭房屋之84年間，即將系爭房屋1樓及2樓
    後段出租予上訴人戊○○，並由上訴人戊○○及其配偶即上
    訴人丁○○○住用，租期至90年6月30日止乙節，有租賃契
    約書影本乙紙可稽，是雖自87年6月23日起被上訴人與上訴
    人乙○○就系爭房屋之使用借貸關係已因離婚而消滅，然上
    訴人戊○○與丁○○○於90年6月30日租約期滿前占有系爭
    房屋1樓及2樓後段之所為，既延續先前始於84年之租賃契約
    ，因而未再就上訴人乙○○與被上訴人間之婚姻關係是否消
    滅詳予探究，尚難認有何不法侵權行為之故意或過失。上訴
    人戊○○於90年6月30日租約屆滿後與上訴人乙○○再訂租
    約，上訴人丙○○於92年7月1日始與乙○○就系爭房屋4樓
    簽訂租約，其時上訴人乙○○就系爭房屋已無占有使用之權
    源，渠等自應就上訴人乙○○是否有出租系爭房屋之權限進
    行查證竟未為之，貿然承租占用系爭房屋，致被上訴人對系
    爭房屋之所有權遭受損害，則渠等之過失不法侵權行為，堪
    予認定。則被上訴人基於共同侵權行為之法律關係，請求上
    訴人乙○○自起訴前5年即87年9月16日起、上訴人丙○○自
    本件起訴日即92年9月16日起、上訴人戊○○、丁○○○自
    90年7月1日重訂租約時起，均至返還渠等各人占有系爭房屋
    之日止，就被上訴人所受相當於租金之損害，負連帶損害賠
    償責任，即屬應予准許。此部分請求既經准許，其另依不當
    得利之法律關係而為請求部分，即無再論述之必要。
十一、被上訴人另主張：上訴人戊○○、丁○○○自起訴前5年
      即87年9月16日起至90年6月30日租期屆滿之日止無權占有
      系爭房屋，其縱不得依據侵權行為之法律關係請求損害賠
      償，亦得依不當得利之法律關係請求相當於租金之損害金
      等語。惟按租賃契約為債權契約，出租人不以租賃物所有
      人為限，出租人未經所有人同意，擅以自己名義出租租賃
      物，其租約並非無效，僅不得以之對抗所有人。至所有人
      得否依不當得利之法律關係，向承租人請求返還占有使用
      租賃物之利益，應視承租人是否善意而定，倘承租人為善
      意，依民法第962條規定，得為租賃物之使用及收益，其
      因此項占有使用所獲利益，對於所有人不負返還之義務，
      自無不當得利可言（最高法院91年台上字第1537號判決參
      照）。查上訴人乙○○係於有權使用系爭房屋之84年間即
      將系爭房屋1樓及2樓後段出租予上訴人戊○○，並由上訴
      人戊○○及其配偶即上訴人丁○○○住用，租期至90年6
      月30日止，上訴人戊○○與丁○○○於90年6月30日租約
      期滿前占有系爭房屋1樓及2樓後段之所為係基於上開84年
      之租賃契約，其未就上訴人乙○○與被上訴人間之婚姻關
      係是否消滅詳予探究，不能認為有何不法侵權行為之故意
      或過失，已如前述，其於該租約合法存續期間佔有使用系
      爭房屋，不能認為係屬惡意，被上訴人未能提出證據足證
      上訴人自87年9月16日起至90年6月30日租期屆滿之日係本
      於惡意而為占有，則其依據不當得利之法律關係請求給付
      此期間之不當得利，即屬不能准許。
十二、被上訴人所有系爭房屋遭無權占有所得請求之侵權行為損
      害賠償金額如下：
  (1)系爭房屋1樓部分：
    查系爭房屋1樓上訴人乙○○自87年9月16日起應負故意侵權
    行為損害賠償責任，自90年7月1日起上訴人乙○○、戊○○
    及丁○○○應負共同侵權損害賠償責任。系爭房屋1樓經上
    訴人戊○○轉租予他人之月租為18,000元乙節，為兩造所不
    爭執，可據此計算被上訴人所得請求之損害賠償金額。則被
    上訴人得請求上訴人乙○○給付自87年9月16日起至90年6月
    30日止（計2年9月又15日）共603,000元、上訴人乙○○、
    戊○○及劉王梅連帶給付自90年7月1日起至92年9月15日止
    （計2年2月又15日）共477,000元，暨均自起訴狀繕本送達
    翌日即92年10月11日起至清償日止按年息5％計算之利息，
    及請求上訴人乙○○、戊○○及丁○○○自起訴日即92年9
    月16日起至返還系爭房屋1樓之日止，按月連帶給付被上訴
    人18,000元之範圍內，應無不合，逾此部分，則屬無據。
  (2)系爭房屋2樓前段：
    查系爭房屋2樓前段，於被上訴人所請求自起訴日即92年9月
    16日前5年間迄今，確由上訴人乙○○無權占有使用而應負
    侵權行為損害賠償責任。系爭房屋2樓後段經實際出租之月
    租為8,000元乙節，為兩造所不爭，而上開2樓前段及後段房
    屋面積尚屬相當，有土地複丈成果圖乙紙可稽。是可依據上
    開房屋出租之租額計算被上訴人此部分所得請求之損害賠償
    金額。則被上訴人請求上訴人乙○○給付480,000元（起訴
    前5年）及自更正聲明狀繕本送達翌日即95年2月22日起至清
    償日止按年息5％計算之利息，及自起訴日即92年9月16 日
    起至返還系爭房屋2樓前段之日止，按月給付被上訴人8,000
    元，洵屬有據。
  (3)系爭房屋2樓後段：
    查系爭房屋2樓後段於起訴日前5年間迄今由上訴人乙○○無
    權占有使用而應負故意侵權行為損害賠償責任，另自90年7
    月1日起上訴人戊○○亦應負過失之不法侵權損害賠償責任
    。系爭房屋2樓後段經上訴人戊○○轉租予上訴人甲○○之
    月租為8,000元，已如前述，以此計算被上訴人所得請求之
    損害賠償金額。則被上訴人請求上訴人戊○○給付自90年7
    月1日起至92年9月15日止（計2年2月又15日）共212,000元
    及自更正聲明狀繕本送達翌日即95年2月22日起至清償日止
    按年息5％計算之利息，及請求上訴人乙○○及戊○○自起
    訴日即92年9月16日起至返還系爭房屋2樓後段之日止按月連
    帶給付被上訴人8,000元，並無不合，其逾此部分請求即屬
    不能准許。
  (4)系爭房屋4樓：
    查系爭房屋4樓自92年9月16日前5年間迄今由上訴人乙○○
    無權占有使用而應負故意侵權行為損害賠償責任，上訴人丙
    ○○則自92年7月1日起迄今亦租住於系爭房屋4樓，亦應對
    被上訴人負過失侵權行為損害賠償。系爭房屋4樓經上訴人
    乙○○租予上訴人丙○○之月租為13,000元乙節，為兩造所
    不爭執，可執為計算被上訴人所得請求相當於租金之損害賠
    償金額。則被上訴人就此部分所得請求之侵權行為損害賠償
    ，於請求上訴人乙○○給付78萬元（起訴前5年）及自更正
    聲明狀繕本送達翌日即95年2月22日起至清償日止按年息5％
    計算之利息，及請求上訴人乙○○、丙○○自起訴日即92
    年9月16日起至返還系爭房屋4樓之日止，按月連帶給付被上
    訴人13,000元之範圍內，應無不合。
十三、從而被上訴人依所有物返還請求權、侵權行為之法律關係
      ，請求：(一)上訴人乙○○、丁○○○、戊○○應將系爭房
      屋1樓遷讓交還被上訴人，上訴人乙○○、丁○○○及戊
      ○○應給付被上訴人603,000元及連帶給付被上訴人
      477,000元及均自92年10月11日起至清償日止按年息5％計
      算之利息，上訴人乙○○、戊○○及丁○○○應自92年9
      月16日起至返還系爭房屋1樓之日止按月連帶給付被上訴
      人18,000元。(二)上訴人乙○○應將系爭房屋2樓前段遷讓
      交還被上訴人，並應給付被上訴人48萬元及自95年2月22
      日起至清償日止按年息5％計算之利息，及自92年9月16日
      起至返還系爭房屋2樓前段之日止按月給付被上訴人8,000
      元。(三)上訴人乙○○、戊○○應將系爭房屋2樓後段遷讓
      交還被上訴人，上訴人戊○○應給付被上訴人48萬元及自
      95年2月22日起至清償日止按年息5％計算之利息，上訴人
      乙○○及戊○○應自92年9月16日起至返還系爭房屋2樓後
      段之日止按月連帶給付被上訴人8,000元。(四)上訴人乙○
      ○及丙○○應將系爭房屋4樓遷讓返還被上訴人，上訴人
      乙○○應給付被上訴人78萬元及自95年2月22日起至清償
      日止按年息5％計算之利息，上訴人乙○○及丙○○應自
      92年9月16日起至返還系爭房屋4樓之日止按月連帶給付被
      上訴人13,000元。於請求：(一)上訴人乙○○、丁○○○、
      戊○○應將系爭房屋1樓遷讓交還被上訴人，上訴人乙○
      ○應給付被上訴人603,000元、上訴人乙○○、戊○○及
      劉王梅連帶給付被上訴人477,000元及均自92年10月11 日
      起至清償日止按年息5％計算之利息，上訴人乙○○、戊
      ○○及丁○○○應自92年9月16日起至返還系爭房屋1樓之
      日止按月連帶給付被上訴人18,000元。(二)上訴人乙○○應
      將系爭房屋2樓前段遷讓交還被上訴人，並應給付被上訴
      人48萬元及自95年2月22日起至清償日止按年息5％計算之
      利息，及自92年9月16日起至返還系爭房屋2樓前段之日止
      按月給付被上訴人8,000元。(三)上訴人乙○○、戊○○應
      將系爭房屋2樓後段遷讓交還被上訴人，上訴人戊○○應
      給付被上訴人212, 000元及自95年2月22日起至清償日止
      按年息5％計算之利息，上訴人乙○○及戊○○應自92年9
      月16日起至返還系爭房屋2樓後段之日止按月連帶給付被
      上訴人8,000元。(四)上訴人乙○○及丙○○應將系爭房屋4
      樓遷讓返還被上訴人，上訴人乙○○應給付被上訴人78萬
      元及自95年2月22日起至清償日止按年息5％計算之利息，
      上訴人乙○○及丙○○應自92 年9月16日起至返還系爭房
      屋4樓之日止按月連帶給付被上訴人13,000元部分，為有
      理由，應予准許。逾此所為請求，為無理由，應予駁回。
      原審就超過上開應准許部分，為上訴人敗訴之判決，並為
      假執行之宣告，自有未洽。上訴意旨就此部分指摘原判決
      不當，求予廢棄改判，為有理由。至於上開應准許部分，
      原審判命上訴人給付，並為假執行之宣告，核無違誤，上
      訴意旨，就此部分，仍執陳詞，指摘原判決不當，求予廢
      棄，為無理由，應駁回其上訴。
十四、本件事證已臻明確，兩造其餘主張與舉證，無一一論列之
      必要，併此敘明。
丙、據上論結，本件上訴為一部有理由，一部無理由，依民事訴
    訟法第385條第1項前段、第450條、第449條第1項、第79條
    但書，第85條第1項前段，判決如主文。
中    華    民    國    95    年    11    月    7    日
                    民事第五庭
                        審判長法  官  林丁寶
                              法  官  蔡芳齡
                              法  官  高鳳仙
正本係照原本作成。
不得上訴。
中    華    民    國    95    年    11    月    10    日
                              書記官  黃慶霽


司法院資訊處製作；財團法人民間司法改革基金會備份。
